【裁判字號】    92,上易,8
【裁判日期】    920403
【裁判案由】    給付買賣價金
【裁判全文】
臺灣高等法院花蓮分院民事判決  九十二年度上易字第八號
      上    訴    人  台碩國際股份有限公司
      即附帶被上訴人          .
      法 定 代 理 人  甲○.
      訴 訟 代 理 人  乙○.
      被  上   訴 人
      即附帶上訴人    新風電腦有限公司
      法 定 代 理 人  丙○.
      訴 訟 代 理 人  丁○.
右當事人間請求給付買賣價金事件，上訴人對於臺灣花蓮地方法院九十一年度訴字第
二二一號中華民國九十一年十二月六日第一審判決，提起上訴，被上訴人提起附帶上
訴，本院判決如左：
      主  文
上訴及附帶上訴均駁回。
第二審訴訟費用，上訴部分由上訴人負擔，附帶上訴部分由被上訴人負擔。
      事  實
甲、上訴人方面：
一、聲明：
  (一)、上訴部分：
    (1)、原判決關於不利上訴人部分廢棄。
    (2)、右廢棄部分，被上訴人應再給付上訴人新台幣〔以下同〕五十萬元，及自民
        國〔以下同〕九十一年五月二十八日起至清償日止，按年利率百分之五計算
        之利息。
  (二)、附帶上訴部分：被上訴人之附帶上訴駁回。
二、陳述：除與原判決記載相同者予以引用外，補稱：
  (一)、上訴人否認上訴人公司有同意認購公司股票之文書，被上訴人提出此份文書之
      真實性為何令人懷疑。原審未審酌上訴人之答辯而誤認此文書為真正，致上訴
      人受不利之判決，自屬錯誤。
  (二)、按「當事人主張有利於己之事實，就其事實有舉證之責任」，民事訴訟法第二
      百七十七條前段定有明文。被上訴人辯稱係因受上訴人之詐欺而誤信做出錯誤
      意思表示，並「依侵權行為、撤銷意思表示、及不當得利之規定請求上訴人返
      還認購股金」，而此詐欺事實之認定憑斷為同意認購公司股票之文書，然上訴
      人否認此文書之真實性，且被上訴人並未對上訴人如何詐欺之事實加以舉證，
      詎原審竟未詳查而遽以判決，自有不當。何況認購股票係被上訴人個人投資理
      財行為，豈可因被上訴人嗣後反悔而要求退還股金。
三、證據：援用原審提出之證據。
乙、被上訴人方面：
一、聲明：
  (一)、上訴部分：駁回上訴人之上訴。
  (二)、附帶上訴部分：
    (1)、原判決不利被上訴人部分廢棄。
    (2)、右廢棄部分，上訴人在第一審之訴及假執行之聲請駁回。
二、陳述：除與原判決記載相同者予以引用外，補稱：
  (一)、上訴人於八十九年辦理增資計劃，由其花蓮辦事處經理蘇連慶向被上訴人提出
      經銷商認購辦法，邀被上訴人認購上訴人股票。被上訴人認購五萬股，支付五
      十萬元。並將股票質押於上訴人，作為賣買價金之擔保。依上開認購辦法第五
      條規定：台碩國際股份有限公司申請上市（櫃）核准前，公司年度營運如無盈
      餘，經銷商得請求台碩國際股份有限公司依股票票面金額加計利息（自認購日
      起算依請求買回當日台灣銀行一年期定期存款利率計算）買回股票。
  (二)、上訴人於九十年間配發八十九年度股票股利二千五百股給被上訴人，足以證明
      被上訴人認購上訴人股票之事實，且總股數增為52,500股。被上訴人請求依上
      訴人八十九年辦理增資計劃經銷商認購辦法約定，以上開五十二萬五千元加計
      利息（自認購日起算依請求買回當日台灣銀行一年期定期存款利率計算），與
      上訴人請求之債權抵銷。
  (三)、上訴人公司於九十一年二月二十六日委託律師於工商時報第37版刊登緊急聲明
      （書證三）：指稱九十一年二月四日遭不明人士強行霸佔辦公室。並稱：台碩
      公司自即時起暫停一切應收帳款之收款動作，請各債務人暫停清償。上訴人顯
      係同意緩期清償，被上訴人暫停清償債務，實為保障上訴人權益，不應因而加
      計利息，且依上訴人八十九年辦理增資計劃時，僅依台灣銀行一年期定期存款
      利率計算，而要求被上訴人支付年利率百分之五計算，明顯不對等。
三、證據：援用原審提出之證據。
      理  由
一、本件上訴人主張被上訴人自九十年十二月間起至九十一年三月間止陸續向上訴人
    購買電腦週邊設備產品，貨款共值七十三萬六千四百九十一元，惟被上訴人就上
    開積欠之貨款迄未支付為此請求被上訴人如數支付，並給付遲延利息；被上訴人
    則以上訴人未依約履行保固義務，所需零件及維修價額達四十萬二千五百十元；
    上訴人曾登報要求經銷商暫緩付款，被上訴人自得暫不付款；且可要求上訴人依
    約買回上訴人公司股票並以之抵銷貨款；縱認上訴人不可買回股票互抵貨款，但
    被上訴人仍得依詐欺、侵權行為、撤銷錯誤意思表示、及不當得利之規定，請求
    上訴人返還認購股金，再與前開貨款抵銷等語資為抗辯。（原審於准被上訴人以
    五十萬元為抵銷後，命被上訴人給付上訴人二十三萬六千四百九十一元及自九十
    一年五月廿八日起至清償日止，按年息百分之五計算之遲延利息，而駁回上訴人
    其餘之訴，上訴人及被上訴人分別就其所受不利判決部分提起上訴及附帶上訴）
    。
二、上訴人就其主張被上訴人積欠貨款七十三萬六千四百九十一元，迄未支付之事實
    ，為被上訴人於原審所不爭執，並據上訴人提出客戶對帳單、存證信函及回執影
    本為證，自堪信其主張為真實。被上訴人雖以上訴人未依約履行保固義務，又曾
    登報要求暫緩付款，且可依約要求上訴人買回股票，並得依詐欺、侵權行為、撤
    銷錯誤意思表示及不當得利之規定，請求返還認購股金，並以之與貨款抵銷云云
    ，茲分述如左：
  (一)、上訴人未依約履行保固義務，所需零件及維修價額達四十萬二千五百十元部分
      ：被上訴人雖提出其自行製作之購貨金額表為憑，然其上數據僅係被上訴人片
      面之估算，並不能證明被上訴人於各該時期確有發生商品需維修及零件需更換
      之事實。被上訴人對此有利於己之事實亦未能舉證證明，自無從遽為對其有利
      之認定。
  (二)、上訴人曾刊登報紙，要求經銷商暫緩付款部分：被上訴人固提出刊登緊急聲明
      之報紙影本一件，惟該刊登之聲明係載明理揚國際法律事務所受「代理董事長
      洪柱漢及董事葉進貴」委任辦理代為聲明，並未以上訴人之名義為之，而依經
      濟部之股份有限公司變更登記表，洪柱漢及葉進貴既未經登記為董事長或董事
      （上訴人法定代理人登記為甲○○），又未能顯示客觀上具有對外代表上訴人
      之權限，從而，該登報聲明自不足解為係上訴人對其經銷商（包括上訴人）所
      為之意思表示，自不具有同意經銷商緩期清償之效力。
  (三)、被上訴人可要求上訴人依約買回上訴人公司股票並加以抵銷部分：被上訴人主
      張其當時以五十萬元之代價向上訴人認購上訴人公司股票五萬股，其後並配發
      價值二萬五千元之股票股利，被上訴人並將所認購之股票質押於上訴人處，作
      為日後買賣價金支付之保證，依上訴人所頒之增資辦法第五條，上訴人如無盈
      餘且未上市上櫃前，經銷商可請求加計利息買回公司股票等情，上訴人並不爭
      執，堪認為真實。依九十年十一月十二日修正前之公司法第一百六十七條第一
      項之規定：「公司除依第一百五十八條、第一百八十五六條及第三百十七條規
      定外，不得自將股份收回、收買或收為質物」，兩造關於買回公司股票之約定
      顯與上開強制規定抵觸，而應解為無效，但依民法第一百十一條：「法律行為
      之一部分無效者，全部皆為無效。但除去該部分亦可成立者，則其他部分，仍
      為有效」之規定，上開股票認購契約之無效部分經除去後，其餘認購股票契約
      之部分仍非不可獨立存在，是關於被上訴人取得上訴人公司股票五萬股之契約
      關係，仍屬有效成立。惟股票買回之約定既已因違反法律強制規定而無效，被
      上訴人即無再據以請求上訴人買回，並加以抵銷之餘地。
  (四)、被上訴人仍得依侵權行為、撤銷錯誤意思表示、及不當得利之規定，請求上訴
      人返還認購股金，再與前開貨款抵銷部分：上訴人於被上訴人向其認購上訴人
      公司股票時，既以違反法律強制規定之「公司如無盈餘且未上市上櫃前，經銷
      商可請求加計利息買回公司股票」條款作為鼓勵被上訴人等經銷商認購該股票
      之方法，顯屬民法第一百八十四條第一項後段之「故意以背於善良風俗之方法
      ，加損害於他人」之侵權行為。又投資人對於公司股票之認購，股票變現性之
      考量為其是否認購之重要因素，應屬於民法第八十八條第二項所謂之「物之性
      質，若交易上認為重要者，其錯誤視為意思表示內容之錯誤」。本件上訴人既
      以上開違反法律之不當內容，使投資人誤信所購之股票將來容易變現，被上訴
      人復基於該條款之約定而為認購股票，並非其過失所致，雖非屬意思表示內容
      之錯誤，但仍得依同法條第一項之規定撤銷認購上訴人公司股票之意思表示。
      本件被上訴人既已於原審當庭於上訴人之前表示行使前開撤銷權，則該認購股
      票之契約關係即已不存在，從而，上訴人保有被上訴人認購股票所繳付之五十
      萬元，即屬無法律上之原因而受有利益。準此，被上訴人自得依據民法第一百
      七十九條之規定，向上訴人請求返還其利益。惟被上訴人依侵權行為、撤銷錯
      誤意思表示及不當得利等規定向上訴人請求損害賠償及返還利益時，當以當初
      認購股票所繳付之五十萬元為限，並不包括其後由上訴人所配發之股票股利，
      蓋被上訴人所受之侵權行為損害僅為當初所繳付之款項五十萬元，而上訴人所
      受之利益亦僅為該五十萬元。故被上訴人所得行使之抵銷權自以該五十萬元為
      限，被上訴人除該五十萬元外，復加入其餘股票股利部分，即屬無據。此外，
      被上訴人既已行使抵銷權，亦無再斟酌其以同時履行抗辯之餘地，附此敘明。
三、綜上所述，上訴人依據買賣價金請求權請求被上訴人給付價金七十三萬六千四百
    九十一元，即屬正當，應予准許。惟被上訴人以其得向上訴人行使之侵權行為損
    害賠償請求權及不當得利返還請求權，主張於五十萬元之範圍內為抵銷，亦屬可
    採。至於被上訴人主張之保固費用四十萬二千五百十元，因不能證明存在，及股
    票股利二萬五千元非屬損害，亦非上訴人所得之利益，均不能成立，亦均無從抵
    銷。從而，經被上訴人合法行使抵銷之結果，上訴人僅於二十三萬六千四百九十
    一元，及自九十一年五月二十八日（即兩造約定之付款方式：最後一期結帳日三
    十日之次日）起至清償日止，按年息百分之五計算之法定遲延利息之範圍內所為
    之請求，為有理由，逾此部分之請求，自應予以駁回。原審因而於廿三萬六千四
    百九十一元及遲延利息（如上述）部分，為上訴人勝訴之判決，並就上訴人勝訴
    部分依上訴人之聲請酌定擔保金額後為假執行之宣告，並准被上訴人於假執行實
    施前預供擔保得免為假執行；就其餘部分為上訴人敗訴之判決，認事用法，核無
    不當。上訴人上訴意旨以不得主張抵銷云云，被上訴人附帶上訴意旨以其得以保
    固金等費用抵銷貨款云云，各自指摘原判決不利其等部分為不當，求為廢棄改判
    如其等聲明，均為無理由，上訴及附帶上訴均應予以駁回。
四、兩造其餘主張及抗辯，併所提證據，均不影響本件判決之結果，爰不一一論述，
    併此明。
據上論結：本件上訴及附帶上訴均無理由，依民事訴訟法第四百四十九條第一項，第
七十八條判決如主文。
中      華      民      國    九十二    年      四      月      三      日
                                  審判長法官  謝  志  揚
                                        法官  陳  淑  媛
                                        法官  莊  謙  崇
右為正本係照原本作成。
本件不得上訴。
                                  法院書記官  林  明  智
中      華      民      國    九十二    年      四      月      四      日


司法院資訊處製作；財團法人民間司法改革基金會備份。
